臺灣臺中地方法院民事判決　　　　　　 95年度簡上字第169號
上　訴　人　乙○○
　　　　　　　　　　　之2
訴訟代理人　李宗炎律師
被上訴人　　甲○○
　　　　　　　　　　　之5號
訴訟代理人　葉涵德律師
上當事人間請求確認本票債權不存在事件，上訴人對於中華民國
95年5月15日臺灣臺中地方法院台中簡易庭95年中簡字第1468號
第一審判決提起上訴，本院於96年2月2日言詞辯論終結，判決如
下：
    主    文
上訴駁回。
第二審訴訟費用由上訴人負擔。
    事實及理由
一、被上訴人起訴主張：上訴人持有被上訴人簽發票號NO000000
    0號、發票日民國（下同）94年3月6日、到期日94年3月12日
    、面額新台幣（下同）100萬元之本票 (下稱系爭本票)，為
    兩造間因妨害家庭事件達成和解時，被上訴人依和解書 (下
    稱系爭契約)之約定所簽發，斯時和解之真意及條件為上訴
    人在撤銷對被上訴人所提之妨害家庭告訴後，被上訴人始有
    給付系爭本票票款之義務，屬有相當對價之條件，惟上訴人
    取得系爭本票後並未撤銷對被上訴人所提之妨害家庭告訴，
    故被上訴人所簽發之系爭本票給付之條件未成就，上訴人自
    不得持系爭本票向被上訴人請求給付票款，惟上訴人已持系
    爭本票向本院聲請本票裁定，被上訴人有即受確認判決之法
    律上利益，為此確認系爭本票之債權及利息均不存在等語。
    並聲明: 確認上訴人就其持有以被上訴人名義簽發發票日94
    年3月6日、到期日94年3月12日、面額100萬元及自94年3月
    15日起至清償日止，按年息6%計算之利息等之票據債權，對
    被上訴人不存在。
二、上訴人則以: 依兩造和解之真意，係被上訴人應於94年3月
    12日或同年月15日前給付上訴人100萬元，否則上訴人得追
    究被上訴人之民刑事責任，系爭契約第6條約定「本契約簽
    訂後」，上訴人宥恕被上訴人及不再追究被上訴人之民刑事
    責任，應以被上訴人「履行」和解條件為前提，並非「簽訂
    」系爭契約即放棄民刑事追訴權之真意，簡言之，被上訴人
    給付系爭本票債務100萬元，與上訴人返還系爭本票及相關
    照片物證，乃同時履行抗辯及互為條件之問題，況被上訴人
    並無證據證明兩造有以撤回告訴為系爭本票債權存在之停止
    條件，且原審亦認被上訴人之停止條件說並無證據證明，系
    爭契約亦未就此重要事項有任何約定，從而原審判決以「依
    常理」，被上訴人簽發系爭本票，應係以上訴人撤回對被上
    訴人之刑事告訴為停止條件等語，顯為無據之推論，與事實
    、證據不符而有謬誤等語資為抗辯。
三、本件原審對於被上訴人之請求，判決被上訴人全部勝訴，上
    訴人全部聲明不服，求為廢棄原判決，被上訴人在第一審之
    訴駁回。被上訴人則求為判決駁回上訴。
五、法院之判斷：
(一)按確認法律關係之訴，非原告有即受確認判決之法律上利益者
  ，不得提起之，民事訴訟法第247第1項前段定有明文。又所謂
  「即受確認判決之法律上利益」，係指因法律關係之存否不明
  確，致原告在私法上之地位有受侵害之危險，而此項危險得以
  對於被告之確認判決除去者而言（參最高法院42年台上字第
  1031號、52年台上字第1240號判例意旨）。本件上訴人既持以
  被上訴人名義所簽發之系爭本票向本院聲請准予強制執行，並
  經本院95年度票字第1954號本票裁定准許強制執行在案，上訴
  人即得以隨時聲請強制執行，而被上訴人有即受強制執行之危
  險，此等危險自得依確認判決加以除去，是被上訴人提起本件
  確認之訴，有即受確認判決之法律上利益，先予敘明
(二)被上訴人主張系爭本票係於94年3月6日，因上訴人會同警方當
  場查獲被上訴人與訴外人即上訴人之夫張天安通姦之事，兩造
  乃就系爭通姦行為協商和解，且簽立系爭契約，由被上訴人同
  意賠償被告100萬元，並簽發系爭本票以為擔保支付，上訴人
  對於被上訴人與張天安通姦妨害家庭行為予以寬恕，且不得就
  此事件對被上訴人提出刑事告訴主張一切民、刑事侵權行為及
  精神損害賠償請求，嗣後上訴人持有以其名義所簽發之系爭本
  票乙紙，向本院聲請裁定准予強制執行，而上訴人就其對被上
  訴人及張天安於和解前，所為告訴被上訴人之刑事訴追，並未
  撤回，被上訴人於94年12月30日經本院94年度中簡字第3235號
  以犯妨害家庭罪，判處有期徒刑3月確定等事實，業經原審調
  閱本院95年度票字第1954號卷宗核閱屬實，並有該系爭契約、
  系爭本票與本票裁定、刑事判決影本各1份，附卷可稽，而上
  訴人對此亦不爭執，此部分事實，堪信屬實。
(三)又被上訴人主張兩造於前述和解時，有約定以上訴人對被上訴
  人撤銷刑事告訴為停止條件，如上訴人對被上訴人撤回刑事告
  訴，使被上訴人免除刑事訴追，則兩造和解契約生效，被上訴
  人同意以100萬元作為對上訴人之損害賠償額，給付上訴人100
  萬元，並以系爭本票為和解債權之擔保，惟因上訴人未撤銷刑
  事告訴，和解之停止條件未成就，上訴人不得以系爭本票向被
  上訴人主張權利等語，惟被上訴人上開主張為上訴人所否認，
  並辯稱：兩造洽談和解契約時，係約明被上訴人先行給付上訴
  人100萬元云云，是本件兩造之爭點所在為：被上訴人簽發系
  爭本票，係以上訴人必須撤回對被上訴人妨害家庭之刑事告訴
  為停止條件，倘上訴人未撤回刑事告訴，其系爭本票債權即不
  發生？抑或被上訴人必須先給付上訴人系爭本票票款100萬元
  時，上訴人始須撤銷對被上訴人之刑事告訴？經查：
  1.按解釋意思表示，應探求當事人之真意，不得拘泥於所用辭
    句。解釋當事人立約之真意，除雙方中途有變更立約內容之
    同意，應從其變更以為解釋外，均以當事人立約當時之真意
    為準。（參最高法院39年台上字第1053號、49年台上字第
    303號判例要旨）。
 (1) 本件系爭和解契約之約定，係因上訴人提出刑事告訴，並會
    同警方當場查獲被上訴人與訴外人即上訴人之夫張天安通姦
    之事，兩造乃就系爭通姦行為所衍生之損害賠償及刑事告訴
    相關事件協商和解條件，並由被上訴人出具系爭本票作為和
    解債權之履行擔保，參諸卷附系爭和解契約第2條記載「乙
    （指張天安，但和解契約其未簽名列為當事人）、丙方（指
    被上訴人）願賠償甲方（指上訴人）新台幣壹佰萬元整，作
    為甲方因本事件所受之一切民事侵權行為賠償。」、第3條
    記載「右開款項乙、丙二方於簽定本和解契約書同時開立本
    票予甲方，以確保甲方之權益。」、第4條記載「甲方於收
    到第三條金額同時，應將乙、丙雙方於民國94年3月6日所簽
    發之本票面額及現場拍攝之錄影帶、照片底片等物無條件交
    還予乙丙二方。」、第5條記載「甲方保證於現場所拍攝之
    錄影、照片，絕無外洩予他人，但乙、丙雙方保證爾後不再
    妨害甲方家庭之情事，如乙、丙雙方未如期支付甲方精神賠
    償費則甲方保有法律追訴權。」、第6條記載「本契約簽訂
    後，甲方對乙、丙雙方上開妨害家庭行為予以寬恕，且不得
    再就本事件對乙、丙提出刑事告訴及主張一切民事侵權行為
    及精神損害賠償請求。」等語，依上開條文記載足認兩造訂
    約之目的，被上訴人無非是想藉由和解契約之成立，來免除
    刑事訴追及解決兩造間之損害賠償事宜，並取回足以影響名
    譽之物件，而上訴人亦欲藉由和解契約之成立來求得高額之
    損害填補無誤。復參系爭和解契約最後並以手寫書立：「丙
    方付款方式：以開立本票乙張面額壹佰萬元正，於民國94年
    3月12日以現金支付」等語，更明兩造之真意為上訴人於94
    年3月6日和解當日交付系爭本票後，上訴人即應撤回刑事告
    訴，嗣上訴人撤回刑事告訴後，被上訴人始於94年3月12日
    交付現金100萬元予上訴人。是被上訴人主張其僅同意於上
    訴人撤銷刑事告訴後方會同意以100萬元作為損害賠償額，
    並承諾給付予上訴人，系爭和解契約附有上訴人應撤回對被
    上訴人之刑事告訴之停止條件，惟系爭停止條件事後未成就
    之事實，應屬可採。上訴人抗辯：系爭和解契約未附有停止
    條件，而係約明被上訴人應先行給付100萬元，則上訴人可
    為刑事訴追，並得請求被上訴人給付100萬元，且行使系爭
    本票權利，此除和解契約未明載被上訴人有先行給付之義務
    外，更與兩造訂約之本意不合，亦不符合常情，應無可採。
 (2) 再者，證人即上訴人之夫張天安於原審審理時到庭證稱：「
    有寫和解書，是在警察局寫的，是在94年3月6日晚上，當時
    有很多人在場，是查獲當天寫的，當時兩造還有我都有在場
    ，徵信社的人員也有在場，和解書是徵信社拿出來的，和解
    內容我不是很清楚，因為和解是兩造和解，所以我沒有和解
    書，當天是星期天，和解以後，被告說隔天要去撤銷刑事告
    訴，但是被告一直沒有去撤銷」等語（詳原審95年5月1日言
    詞辯論筆錄），更明被上訴人之所以同意與上訴人和解賠償
    100萬元高額款項，其主要目的在於免除刑事訴追，如未能
    免除，其當不會同意和解條件之履行無誤，亦明被上訴人主
    張其必於上訴人履行撤回告訴之行為，其方同意以100萬元
    作為賠償原告損害額之事實可採。
  (3)另參諸系爭契約第7條記載：「甲乙丙三方（實係甲丙雙方
    ）同意，若有一方違反本約任一條約定，願賠他方新台幣
    200萬元作為懲罰性違約金」，是依此條文並輔之前述系爭
    契約第2條至第6條約定，足明，如兩造有一方依約履行和解
    條件，即上訴人撤回告訴或被上訴人給付100萬元予上訴人
    ，使和解契約生效後，被上訴人於上訴人撤回告訴後，若未
    依約給付100萬元，應給付上訴人200萬元違約金；而上訴人
    如於被上訴人給付100萬元後，未依約履行撤回告訴及交付
    約定物品，亦應賠償被上訴人200萬元，兩造實立於平等地
    位，如一方履行停止條件，使和解契約生效，另一方如有違
    約，則依約履行者可請求對方給付違約金，並不致於有單方
    履行和解契約停止條件，而他方不履行將受特別不利之情事
    發生，是足認兩造之系爭和解契約，確附有上訴人應撤回對
    被上訴人刑事告訴之停止條件無誤。
  2.按附停止條件之法律行為，於條件成就時，發生效力。民法
    第99條第1項定有明文。兩造系爭之和解契約既附有上訴人
    應對被上訴人撤回刑事告訴之停止條件，惟上訴人事後未撤
    回對被上訴人之刑事告訴，仍使被上訴人受到追訴審判處刑
    確定，則系爭和解契約因停止條件未成就而不生效力，上訴
    人自不得對被上訴人主張系爭和解契約約定之權利。又系爭
    本票本是被上訴人為擔保系爭和解契約生效後，其承諾應賠
    償上訴人100萬元之擔保，惟系爭和解契約既不生效力，上
    訴人未依系爭和解契約對被上訴人取得100萬元債權，系爭
    本票之擔保債權不存在，本票之擔保目的已不可得，上訴人
    取得系爭本票已無法律上之原因，應予返還被上訴人，被上
    訴人主張上訴人就系爭本票對被上訴人並無本票債權存在，
    應屬可採。上訴人抗辯其就爭本票對被上訴人仍有100萬元
    債權存在，於法無據。
(四)、綜上所述，系爭本票之擔保債權不存在，本票之擔保目的已
    不可得，上訴人取得系爭本票已無法律上之原因，應予返還
    被上訴人，上訴人就系爭本票對被上訴人並無本票債權存在
    ，從而，被上訴人提起本件訴訟，請求確認上訴人對被上訴
    人之系爭本票債權不存在，為有理由，應予准許。是原審為
    上訴人敗訴之判決，於法並無不合。上訴意旨指摘原判決不
    當，求予廢棄改判，為無理由，應予駁回其上訴。
六、因本案事證已臻明確，兩造其餘主張陳述及所提之證據，與
    本院上開論斷無涉或無違，均毋庸再予審酌，併予敘明。
七、據上論結，本件上訴為無理由，依民事訴訟法第436條之1第
    3項、第449條第1項、第78條，判決如主文。
中　　　華　　　民　　　國　　96　 年　 3　 月   2　日
                     臺灣臺中地方法院民事第二庭
                         審判長法官　張瑞蘭
                         法　　　官　陳春長
                         法　　　官　涂秀玲
右為正本係照原本作成
不得上訴。
中　　　華　　　民　　　國　　96　 年　 3　 月   2　日
~B                        法院書記官　李憲平
